臺灣臺中地方法院民事判決
109年度訴字第3080號
原      告  王瑄儀  
            王薇涵  
兼  上二人
法定代理人   阮清霞  
上三人共同
訴訟代理人  王銘助律師
複代理人    蔡碩毅  
被      告  王湘基  

兼  上一人
訴訟代理人  王湘彬  

被      告  王淑珍  
上列當事人間分割共有物事件，經本院於民國110年10月6日言詞
辯論終結，判決如下：
    主    文
兩造共有坐落臺中市梧棲區下寮段29、29-1、29-2、29-3、29-4
、29-5地號土地，應予合併分割為如附圖甲案所示合併後地號29
-1部分面積161.16平方公尺，分歸原告取得，並按應有部分各三
分之一比例共有；合併後地號29部分面積805.84平方公尺，分歸
被告取得，並按應有部分五分之三、五分之一、五分之一比例共
有。
訴訟費用由兩造依附表所示應有部分比例負擔。
    事實及理由
一、原告方面：
（一）兩造共有坐落臺中市梧棲區下寮段29、29-1、29-2、29-3
      、29-4、29-5地號土地（下稱系爭六筆土地）為兩造共有
      ，兩造並無不分割之協議，亦無依法令或因物之使用目的
      而不能分割之情形，且兩造間未能達成協議分割，故依法
      請求鈞院准為判決合併分割，原告並同意就分得部分，按
      原應有部分比例維持共有。並聲明：如主文第一項所示（
      附圖所示甲案，下稱原告方案）。
（二）對被告分割方案之陳述：
　　　被告之分割方案（如附圖所示乙案，下稱被告方案），將
      使分歸原告部分（如乙案合併後地號29）土地僅臨居仁街
      320巷，與現況六筆土地（如合併為一筆）前臨文化路二
      段，後臨居仁街320巷；或依原告方案，兩造分得土地均
      得臨文化路二段；被告分得部分尚能後臨居仁街320巷之
      情形不符。若依被告方案，原告分得部分土地僅臨居仁街
      320巷，經濟價值與被告分得部分顯有鉅大差異，此觀系
      爭六筆土地之公告現值甚明，如此分割方案，對原告自非
      屬公平。雖被告主張可鑑價後由被告以現金找補，原告亦
      不同意。蓋不僅需多支付鑑價費用，而且與現況差異很大
      。　　　
二、被告方面：
（一）希望不要分割，被告願向原告價購系爭六筆土地之應有部
      分。因為系爭六筆土地係被告之父母親遺產，父親遺願就
      是希望不要分割。
（二）如果要分割應該採被告方案，再經鑑價，由被告找補原告
      。被告等就分得部分同意維持依原應有部分比例維持共有
      。
（三）並聲明：請求駁回原告之訴。　　　
三、得心證之理由：
（一）按「各共有人，除法令另有規定外，得隨時請求分割共有
      物。但因物之使用目的不能分割或契約訂有不分割之期限
      者，不在此限。」，為民法第823條第1項所明定，此項規
      定，旨在消滅物之共有狀態，以利融通與增進經濟效益。
      又按「共有物之分割，依共有人協議之方法行之。分割之
      方法不能協議決定，或於協議決定後因消滅時效完成經共
      有人拒絕履行者，法院得因任何共有人之請求，命為下列
      之分配：一、以原物分配於各共有人。但各共有人均受原
      物之分配顯有困難者，得將原物分配於部分共有人。二、
      原物分配顯有困難時，得變賣共有物，以價金分配於各共
      有人；或以原物之一部分分配於各共有人，他部分變賣，
      以價金分配於各共有人。以原物為分配時，如共有人中有
      未受分配，或不能按其應有部分受分配者，得以金錢補償
      之。以原物為分配時，因共有人之利益或其他必要情形，
      得就共有物之一部分仍維持共有。共有人相同之數不動產
      ，除法令另有規定外，共有人得請求合併分割。」民法第
      824 條第1項至第5項亦定有明文。經查：系爭六筆土地為
      兩造所共有，面積、應有部分比例、公告現值均如附表所
      示，有系爭土地登記第一類謄本、地籍圖謄本（見本院卷
      第59-81、第43頁）附卷可稽，且為被告所不爭執。又並
      無限制系爭土地分割之法令規定或依土地使用目的不得分
      割，兩造亦未約定不得分割之期限，復無法達成分割協議
      等情，亦為兩造所不爭執。自均堪信實。從而，原告請求
      合併分割，於法自無不合。
（三）再按裁判分割共有物，屬形成判決，法院定共有物之分割
      方法，固應斟酌當事人之聲明、共有物之性質、經濟效用
      及全體共有人之利益等，而本其自由裁量權為公平合理之
      分配，但並不受當事人聲明、主張或分管約定之拘束（最
      高法院93年度臺上字第1797號裁判要旨參照）；按共有物
      分割應審酌共有人之應有部分比例，各共有人之意願，各
      共有人間有無符合公平之原則及整體共有人之經濟利益等
      因素為通盤之考量，以求得最合理之分割方法。經查：（
      一）依原告方案，其分得部分，面臨文化路二段，且面寬
      達5.88公尺，向後（往居仁街320巷方向）延伸27.86公尺
      ，此據本院囑託臺中市清水地政事務所測繪甚明（如附圖
      複丈成果圖甲案所示）；是以被告分得部分，臨文化路二
      段部分，面寬即約兩倍於5.88公尺，且向後延伸至居仁街
      320巷，縱深亦約有27.86公尺之兩倍，且依原告方案，兩
      造各自分得部分，格局均甚方正，足以發揮經濟效益。（
      二）反觀被告方案，使原告分得部分僅臨居仁街320巷，
      致兩造分得部分之經濟價值因是否臨文化路二段，即產生
      巨大落差，對原告顯有不公平。（三）雖被告主張願鑑定
      後以現金找補原告，惟如此將產生額外之鑑價費用，且此
      部分費用亦需由兩造依應有部分比例分攤，且本件並無原
      物分配顯有困難或共有人不能按其應有部分受分配情形，
      是以本院認無此必要。（四）兩造均表明願就分得部分，
      依原應有部分比例維持共有，是以原物分割，不互為找補
      之原告方案，應予優先考量。（五）現場雜草叢生，疏於
      管理，經本院現場履勘拍攝照片附卷足參（本院卷第133-
      137頁），並無被告王淑珍所稱由被告王湘基種植具經價
      價值作物情形，故亦非本件分割共有土地所應考量之因素
      ，併此敘明。
三、綜上所述，本院認原告方案應屬妥適，並符合公平，爰依原
    告分割方案，判決如主文第1項所示。　　
四、末按因共有物分割事件涉訟，由敗訴當事人負擔訴訟費用顯
    失公平者，法院得酌量情形，命勝訴之當事人負擔其一部，
    民事訴訟法第80條之1定有明文。本件為共有物分割事件，
    在性質上並無訟爭性，縱令兩造互易其地位，裁判結果仍無
    不同，故由被告負擔全部費用，顯有失公平，是本院酌量兩
    造之情形，認訴訟費用宜由各當事人依其應有部分比例分擔
    ，較為公允，爰判決如主文第2項所示。
五、訴訟費用負擔之依據：民事訴訟法第80條之1。
　　
中　　華　　民　　國　　110 　年　　11　　月　　3 　　日
                  民事第一庭  法  官     曹宗鼎
上正本係照原本作成。
如對本判決上訴，須於判決送達後20日內向本院提出上訴狀。如
委任律師提起上訴者，應一併繳納上訴審裁判費。　　　　　　
中　　華　　民　　國　　110 　年　　11　　月　　3 　　日
                              書記官     曾右喬
附表
地號（下寮段） 29 29-1 29-2 29-3 29-4 29-5 面積（單位：㎡） 161.17 161.16 161.17 161.17 161.17 161.16 公告現值（單位：新台幣元/㎡） 19596元/㎡ 34300元/㎡ 19719元/㎡ 19767元/㎡ 34300元/㎡ 34300元/㎡ 共有人 應有部分      王瑄儀 1/18 同左 同左 同左 同左 同左 王薇涵 1/18 同左 同左 同左 同左 同左 阮清霞 1/18 同左 同左 同左 同左 同左 王湘彬 1/2 同左 同左 同左 同左 同左 王湘基 1/6 同左 同左 同左 同左 同左 王淑珍 1/6 同左 同左 同左 同左 同左